# Crecimiento Económico {#crecimiento}

## Introducción

En este módulo vamos a estudiar la evolución histórica del PIB Colombiano. Para ello usaremos los datos históricos calculados por De Corso (2019) hasta 2013 y la actualización usando los datos de las cuentas nacionales anuales base 2015. 

Estudiaremos la diferencia entre PIB nominal y PIB real, así como su cálculo usando índices de volumen encadenado, que es la metodología en uso por el DANE. 

## Evolución histórica del PIB

```{r,echo=FALSE,message=FALSE}
library(readxl)
library(ggplot2)
library(plotly)
pibcol<-read_excel("C:/Users/andre/Google Drive/Uninorte/Uninorte-docencia/2021/Intro Eco Colombiana/pib de corso.xlsx")

pib75<-ggplot(pibcol,aes(x=year, y=pibmm75))+geom_line()+stat_smooth(size=0.3,linetype=4,color="red")+
geom_line(color="black",size=1) +
ylab("PIB ($ Miles de millones 1975)")+xlab("Año")
pib75<-ggplotly(pib75)
pib75

```

En 1950 el PIB real era aproximadamente 7 veces mayor al de 1900. Entre 1950 y el 2000 se multiplicó por 8, y entre el 2000 hasta el 2020 por 2. Esto equivale a a una tasa de crecimiento anual constante del 4% en el periodo 1900-2020. Si en 1900 la población era aproximadamente 4.5 millones y en 2020 se calcula en 50.3 millones, de acuerdo a las proyecciones DANE, quiere decir que en ese periodo de tiempo la población se multiplicó por 11.4. Podemos decir entonces que en el 2020 el ingreso promedio por habitante era aproximadamente 9 veces superior al de 1900. Un aumento notable que se refleja en una mejora en las condiciones materiales de vida de los Colombianos (no todos por igual claro está) 


```{r,echo=FALSE,message=FALSE}
pibts<-select(pibcol,year,pibmm75)
pib<-ts(pibts$pibmm75,start=c(1888),frequency=1)
lpib<-log(pib)
dlpib<-diff(lpib)

inicio<-1888
fin<-2020
years<-fin-inicio
year<-numeric(years) 
for (i in 0:years){
  t<-inicio+i
  year[i]<-t
}
pib<-data.frame(year,dlpib)
 
gpib<-ggplot(pib,aes(x=year, y=dlpib))+geom_line()+
ylab("Crecimiento anual del PIB")+xlab("Año")+geom_hline(yintercept=0.0,linetype=4)
gpib<-ggplotly(gpib)
gpib


```


Ahora, si examinamos la tasa de crecimiento anual, año a año, para el periodo 1889-2020, observamos:  1) que el crecimiento no es constante, 2) que hay fases de aceleración y fases de desaceleración, 3) que en algunos años hay contracción de la economía

```{r,echo=FALSE,message=FALSE}
pibpc<-pibcol%>%filter(!is.na(rgdpochl))
pibpccol<-pibpc$rgdpocol/pibpc$popcol
pibpcchl<-pibpc$rgdpochl/pibpc$popchl
pibpceeuu<-pibpc$rgdpoeeuu/pibpc$popeeuu

pibpcplot<-ggplot(pibpc,aes(x=year))+geom_line(aes(y=pibpccol,colour="Colombia"))+
  geom_line(aes(y=pibpcchl,colour="Chile"))+geom_line(aes(y=pibpceeuu,colour="EE.UU"))+
  scale_colour_manual("",breaks=c("Colombia", "Chile", "EE.UU"),
                      values=c("Colombia"="black","Chile"="red","EE.UU"="blue"))+
  ylab("PIB per cápita, millones 2017US$")+labs(caption="Fuente: Penn World Tables 10.0 https://www.rug.nl/ggdc/productivity/pwt/?lang=en")
pibpcplot<-ggplotly(pibpcplot)
pibpcplot


```

¿Cómo se compara el crecimiento económico de Colombia con lo ocurrido en otros paises? De acuerdo con lo observado, la evolución del PIB per cápita en Colombia no podría catalogarse como espectacular. En 1950 este era el 20% del observado EE.UU, en 2019 fue 22.4%. En el caso Chileno las cifras son 27% y 37%, respectivamente ¿Por qué EE.UU tiene un ingreso por habitante superior? ¿Por qué Chile ha logrado cerrar la brecha con EE.UU más rápidamente que Colombia?

## PIB nominal y PIB real

Supongamos que en nuestra economía se producen 2 bienes finales, A y B. En el cuadro siguiente tenemos el precio al que se vende en cada periodo de tiempo y las cantidades producidas durante ese periodo de tiempo

```{r,echo=FALSE, message=FALSE}

  tc<-c("0","1","2","3","4")
  patc<-c("$pA_0$","$pA_1$","$pA_2$","$pA_3$","$pA_4$")
  qatc<-c("$qA_0$","$qA_1$","$qA_2$","$qA_3$","$qA_4$")
  pbtc<-c("$pB_0$","$pB_1$","$pB_2$","$pB_3$","$pB_4$")
  qbtc<-c("$qB_0$","$qB_1$","$qB_2$","$qB_3$","$qB_4$")
dfpibc<-data.frame(tc,patc,qatc,pbtc,qbtc)
knitr::kable(dfpibc,col.names=c("t","$pA_t$","$qA_t$","$pB_t$","$qB_t$"),
             align=c("ccccc"))
```




En cada año el valor corriente de la producción está dado por $pA_tqA_t+pB_tqB_t$. Sabemos que el valor total de la producción cambia de periodo a periodo debido a variaciones en los precios y/o en las cantidades. Cuando examinamos la economía a lo largo del tiempo es de interés poder evaluar la evolución de la producción, para lo cual debemos aislar el efecto de los precios sobre el valor de la producción. 

Suponga que tenemos 5 años y los valores siguientes de producción y cantidades, así como el valor de la producción nominal por año


```{r,echo=FALSE, message=FALSE}
t<-c(0,1,2,3,4)
pat<-c(7,5.5,4,3,2.6)
qat<-c(251,282,318,358,385)
pbt<-c(6,9,11.5,13.5,15.4)
qbt<-c(236,227,218,210,211)
dfpib<-data.frame(t,pat,qat,pbt,qbt)
dfpib$pibn<-dfpib$pat*dfpib$qat+dfpib$pbt*dfpib$qbt
knitr::kable(dfpib,col.names=c("t","$pA_t$","$qA_t$","$pB_t$","$qB_t$","PIB Nom."),
             align=c("cccccc"))
```


Observamos que el valor del PIB nominal se incrementa en el tiempo. Sin embargo, esto no quiere decir que necesariamente las cantidades producidas totales se hayna incrementado. Una opción para aislar el efecto de los precios es tomar como base los precios del momento $t=0$ y valorar la producción de TODOS los periodos a dichos precios. Así, obtendríamos

```{r,echo=FALSE, message=FALSE}
dfpib$pibr0<-7*dfpib$qat+6*dfpib$qbt
library(DataCombine)
dfpib<-slide(data=dfpib,Var="pibr0",NewVar="pibr0lag",slideBy=-1)
dfpib$gpibr0=(dfpib$pibr0/dfpib$pibr0lag)-1
dfpib<-subset(dfpib,select=c(t,pat,qat,pbt,qbt,pibn,pibr0,gpibr0))
knitr::kable(dfpib,col.names=c("t","$pA_t$","$qA_t$","$pB_t$","$qB_t$","PIB Nom.","PIB base 0","T.C PIB 0"),
             align=c("cccccccc"))
```


En el método anterior suponemos que la estructura de precios del periodo base es aplicable en todos los demás periodos. En $t=0$ el precio relativo del bien A es $pA_0/pB_0=1.16$, y en el año 4 es $pA_4/pB_4=0.17$. Es decir, mientras en $t=0$ una unidad del bien A equivalía a 1.16 unidades del bien B, en $t=4$ una unidad del bien A solo podía intercarbiarse por 0.17 unidades de B. Claramente suponer que en el último periodo la estructura de precios del periodo base sigue siendo válida es cuestionable. 

En la actualidad se usan las metodologías de volumen encadenado. La idea es valorar las cantidades producidas a los precios del periodo anterior, de tal manera que la estructura de precios se actualiza continuamente. En el periodo inicial valoramos a los precios de ese mismo año. Eso nos permiter comparar años consecutivos. Para comparar años no consecutivos entonces debemos crear un índice que recoge el crecimiento acumulado hasta el periodo anterior

```{r,echo=FALSE,message=FALSE}
dfpib<-slide(data=dfpib,Var="pat",NewVar="patlag",slideBy=-1)
dfpib<-slide(data=dfpib,Var="pbt",NewVar="pbtlag",slideBy=-1)
dfpib$patlag<-ifelse(is.na(dfpib$patlag),dfpib$pat,dfpib$patlag)
dfpib$pbtlag<-ifelse(is.na(dfpib$pbtlag),dfpib$pbt,dfpib$pbtlag)
dfpib$pibrve<-dfpib$patlag*dfpib$qat+dfpib$pbtlag*dfpib$qbt
dfpib<-slide(data=dfpib,Var="pibn",NewVar="pibnlag",slideBy=-1)
dfpib$gpibrve=(dfpib$pibrve/dfpib$pibnlag)-1
dfpib$eslabon<-100
dfpib$eslabon<-ifelse(is.na(dfpib$gpibrve),100,dfpib$eslabon*(1+dfpib$gpibrve))
dfpib<-slide(data=dfpib,Var="eslabon",NewVar="eslag",slideBy=-1)
dfpib$chain=100
for (i in 1:4){
  dfpib$chain<-ifelse(dfpib$t==i,dfpib$eslabon*lag(dfpib$chain)/100,dfpib$chain)
}
dfpib$gpibvenc=dfpib$chain/lag(dfpib$chain)-1

dfpib<-subset(dfpib,select=c(t,pat,qat,pbt,qbt,pibn,pibr0,gpibr0,pibrve,gpibrve))
knitr::kable(dfpib,col.names=c("t","$pA_t$","$qA_t$","$pB_t$","$qB_t$","PIB Nom.","PIB base 0","T.C PIB 0","PIB Enc.","T.C PIB Enc."),
             align=c("cccccccccc"))
```





