# Dinero y Precios

## Introducción 

En este módulo se abordará la idea de dinero y su relación con el comportamiento del nivel de precios de la economía.

## ¿Qué es el dinero?

En la actualidad la creación de dinero es monopolio de los gobiernos nacionales, sin embargo, eso no siempre ha sido así, y no tiene porque seguir siendo así. Empecemos por intentar definir el término dinero. Si buscamos en el diccionario de la Real Academía Española encontramos que es definido como moneda corriente. Pero eso no nos lleva muy lejos en nuestro intento de comprender. F.A Hayek, por ejemplo, se lamenta que intentemos describir el dinero como un sustantivo. Sugiere que lo veamos como un adjetivo que describe una propiedad que diferentes cosas tienen en diferente grado @hayek76. Cuando hablamos de dinero hacemos referencia a las funciones que cumple. Unidad de cuenta, medio de pago, y depósito de valor. De esta manera, a lo largo de la historia de la humanidad se han usado múltiples objetos para cumplir estas funciones. Por ejemplo, las conchas marinas, *Cypraea*, fueron usadas comúnmente por las caravanas de comerciantes árabes en [África occidental](https://www.culturesofwestafrica.com/cowrie-shell-monetary-symbolic-value/). 

En el caso de América Latina se dice que durante la colonia coexistieron las monedas españolas con las diferentes monedas locales indígenas, como los granos de cacao.  Las monedas españolas eran principalmente acuñadas en plata y la unidad usualmente usada era el peso fuerte de plata. En los inicios de la historia de Colombia como república independiente circularon simultáneamente diversas especies monetarias y los billetes emitidos por bancos privados, los cuales eran redimibles por moneda metálica^[Antonio Hernández Gamarra, Las especies monetarias en Colombia, 2016, http://www.revistacredencial.com/credencial/historia/temas/las-especies-monetarias-en-colombia]. 

Desde la creación del Banco de la República en 1923, la emisión de dinero, peso colombiano, ha sido monopolio de esta entidad. Hasta 1931 los billetes emitidos por eran redimibles por su equivalente en oro. Así, dado que las cosas que usamos como dinero no tienen ningún valor intrínseco decimos que lo que circula es dinero fiduciario. Tienen valor porque confiamos en el que alguien más las aceptará al momento de realizar una transacción por el valor que simboliza. Es un sistema basado en la confianza.

Es importante decir que el sistema monetario es más que la circulación de dinero. Si usted piensa en una transacción en la que se intercambia dinero en forma de monedas por un bien o servicio, se dará cuenta que para el receptor de las monedas es evidente que está recibiendo algo por el valor acordado a cambio del objeto, y que esas mismas monedas no están siendo utilizadas en ese mismo momento para realizar otra transacción. Ahora, si usted piensa en un pago electrónico se dará cuenta que eso ya no es evidente. Requerimos un sistema de información lo suficientemente robusto para asegurarnos que el comprador tiene saldo en su cuenta y que ese saldo no está siendo utilizado para algo más. Hasta hace algunos años cuando los cheques eran más comunes el proceso de verificación, *clearing*, tomaba 3 días. En la actualidad el sistema monetario es complejo y en él intervienen múltiples entidades. 

Si bien para nosostros el orden normal de las cosas es una moneda única emitida por el Banco Central, esto no es la regla que ha prevalecido en las sociedades humanas. De hecho, en la historia reciente de Latinoamérica el dólar ha reemplazado a las monedas de circulación legal en algunos países en momentos de inestabilidad macroeconómica. Si la gente no confía, la moneda simplemente no sirve, no importa lo que diga el gobierno. 

En la actualidad, el monopolio de emisión de dinero está siendo puesto a prueba por las llamadas criptomonedas. Ciertamente han ido ganando un espacio en los portafolios de inversión, y como medio de pago empiezan a ser aceptadas ¿Podemos considerarlas dinero?, si lo son o llegan a serlo, ¿Cuáles son las implicaciones para el ejercicio de la política monetaria? Estas son cuestiones contemporáneas de interés e importancia. 



```{r, echo=FALSE, warning=FALSE, message=FALSE,fig.cap="Cripto monedas, Yahoo Finance"}
library(quantmod)
start<-as.Date("2017-01-01")
end<-as.Date("2021-03-12")

getSymbols("BTC-USD",src="yahoo", from=start, to=end)
getSymbols("ETH-USD",src="yahoo", from=start, to=end)

library(dygraphs)
btc1<-dygraph(`BTC-USD`[,"BTC-USD.Close"],main="Bitcoin-precio de cierre (USD)")
btc1
eth1<-dygraph(`ETH-USD`[,"ETH-USD.Close"],main="Ethereum-precio de cierre (USD)")%>%
  dyOptions(colors="red")
eth1
```

## Nivel de precios, IPC e inflación

Cuando hablamos del nivel de precios hacemos referencia al costo de adquirir una canasta particular de bienes y servicios. De esta manera, cada vez que usted escucha hablar del IPC y la inflación, esto está haciendo referencia a la variación en el costo de la canasta de bienes y servicios típicamente consumida por un consumidor. Dado que una canasta está compuesta por diferentes bienes y servicios, y el consumidor destina una proporción diferente del ingreso a la adquisición de cada bien y servicio, entonces es importante tener en cuenta dicha composición para poder calcular en cuánto cambia el costo total de la canasta. Por ejemplo, en las mediciones actuales los gastos en vivienda se ponderan en 33.1%. En promedio, un consumidor en Colombia de cada \$100 pesos que gasta mensualmente, \$33.1 son en rubros de vivienda. El gasto en alimentos y bebidas se lleva el 15% del gasto, mientras que el 1.7% se dedica a bebidas alcohólicas y tabaco. 

El IPC, índice de Precios al Consumidor, mide cuánto cuesta la canasta de consumo en relación a un periodo base. Así, el IPC actual tiene como periodo base diciembre de 2018, es decir que en ese mes el IPC toma el valor de 100. En febrero de 2021 el IPC tomó el valor de 106.58, esto quiere decir que el costo de la canasta en febrero de 2021 fue un 6.58% más costosa que en diciembre 2018. La inflación, por su parte, mide cuánto fue el cambio porcentual del IPC en un periodo dado de tiempo. Así, si decimos que en febrero de 2021 la inflación anual fue de 1.6% lo que queremos decir es que el IPC en febrero 2021 es un 1.6% más alto que el IPC en el mismo mes del año 2020. La inflación mensual mide entonces el cambio porcentual del IPC de un mes respecto al mes inmediatamente anterior. En febrero 2021 la inflación mensual fue de 0.64%.

El IPC y la inflación juega un papel muy importante en Colombia. Por un lado, hay una multitud de precios que están indexados al IPC, es decir que la fijación de esos precios se hace tomando como referencia el IPC. Piense en el salario mínimo. Por otro lado, la inflación es la variable objetivo de la política monetaria. Es decir que las acciones del Banco de la República están encaminadas a controlar la inflación y mantenerla dentro del 2% y 4% anual, con una meta puntual de 3%. 

```{r, echo=FALSE, message=FALSE, warning=FALSE, fig.cap="Inflación en Colombia 1955-2021"}
library(readxl)
library(ggplot2)
library(plotly)
ipc <- read_excel("ipc.xlsx")
ipc$date<-as.Date(ipc$fecha)
ipcplot<-ggplot(ipc,aes(x=date,y=infanual))+geom_line(color="black",size=1)+
  ylab("Inflación mensual")+xlab("Fecha")+geom_vline(xintercept =as.numeric(as.Date("1999-10-01")), color="red")+geom_vline(xintercept =as.numeric(as.Date("1991-07-01")), color="blue")
ipcplot<-ggplotly(ipcplot)
ipcplot
```

Como se observa en el gráfico, la inflación en Colombia ha pasado por varias etapas. Note como desde 1970 la variación anual de los precios estaba siempre por encima del 10%. Sin embargo, a partir de 1991 la inflación empieza a descender sistemáticamente, hasta alcanzar cifras por dejo del 10% desde finales del año 1999. En los últimos 20 años la inflación se ha mantenido por debajo del 10%, y en la actualidad es inferior al 3%. En el periodo de tiempo que va desde 1990 hasta nuestros días son dos los hechos más notables en lo que a política monetaria se refiere y su relación con la inflación. El primero, es la designación del Banco de la República como un ente independiente del gobierno cuya función principal es el control de la inflación ^[Ver https://www.banrep.gov.co/sites/default/files/paginas/historia-banco-sept.pdf]. El segundo, es la adopción del régimen de inflación objetivo como estrategia de política monetaria usando como principal instrumento de política la tasa de interés. Esto último sucede a finales de 1999 cuando Colombia decide abandonar la política de bandas cambiarias y dejar que la tasa de cambio fluctúe libremente. 

## Dinero y precios

¿Qué tiene que ver el dinero con el nivel de precios de la economía y la inflación? Para verlo podemos plantear la siguiente identidad contable

\begin{equation}
MV\equiv PY 
\end{equation}

Donde $M$ es el dinero en circulación, $V$ es la velocidad de circulación del dinero, esto es la cantidad de veces que la cantidad de dinero rota durante la generación del ingreso agregado, $P$ es el nivel de precios de la economía y $Y$ el producto real, luego $PY$ es el valor nominal de la producción (PIB nominal). A esta identidad se le conoce como ecuación de intercambio. El producto $MV$ significa que el stock de dinero se convierte a través de $V$ en un flujo de gasto monetario. Es la cantidad de gasto nominal que se puede realizar durante un periodo de tiempo dado. Suponga que la velocidad del dinero es constante, luego un aumento en la cantidad de dinero debe estar acompañado de un incremento en $PY$. En la medida que el cambio en $Y$ sea menor al cambio en $M$ entonces $P$ debe aumentar. De ahí que suela decirse que tiende a haber una relación directa entre la tasa de crecimiento del dinero y la tasa a la que crecen los precios, es decir la inflación. 

Antes de examinar la relación empírica entre el dinero y la inflación, hay que definir como se mide $M$. En términos prácticos se distinguen diferentes [agregados monetarios](Consultar https://www.banrep.gov.co/sites/default/files/guia-metodologica-agregados-y-cartera.pdf).

- Base monetaria: Saldo de dinero emitido por el Banco Central. Monedas y billetes en poder del público más la reserva bancaria. Esta última es el el saldo de billetes y monedas en caja y el saldo que mantienen las entidades depositarias en el Banco Central para cumplir el requisito de encaje

- M1: agregado que incluye el efectivo y los depósitos en cuenta corriente

- M2: agregado que incluye M1 y las cuentas de ahorro

De las definiciones anteriores debe quedar claro que el banco central influye de manera directa la base monetaria, y de manera indirecta los demás agregados, al fin y al cabo los saldos del público en cuentas corrientes y de ahorro en los bancos comerciales dependen de decisiones que trascienden la discrecionalidad de la autoridad monetaria. 


```{r, echo=FALSE,message=FALSE, warning=FALSE,fig.cap="Crecimiento anual agregados monetarios. Fuente: BanRep"}
library(readxl)
library(ggplot2)
library(lubridate)
library(plotly)
library(ggpubr)
agregados <- read_excel("agregados.xlsx")
agregados<-na.omit(agregados)
plot.agregados<-ggplot(agregados, aes(x=as.Date(fecha)))+geom_line(aes(y=m0var,colour="M0"))+geom_line(aes(y=m1var,colour="M1"))+geom_line(aes(y=m2var,colour="M2"))+scale_color_manual("",breaks=c("M0","M1","M2"),values=c("M0"="black","M1"="#CC0000","M2"="#009999"))+xlab("Fecha")+ylab("Variación anual")+theme_bw() 
plot.agregados<-ggplotly(plot.agregados)
plot.agregados
```


Si comparamos la evolución de la base monetaria con la inflación en los último 20 años vemos que no hay una relación evidente entre las dos. En los últimos años el aumento en la tasa de crecimiento de la cantidad de dinero no se ha trasladado a una mayor inflación. Una de las cuestiones de debate hoy día es si la expansión monetaria de los últimos años a nivel global terminará reflejándose en inflaciones más altas ¿Quiere decir esto que no hay relación entre la tasa de crecimiento del dinero y la inflación? No, de ninguna manera, lo que indica es que la relación no es lo suficientemente estable como para ser utilizada como estrategia de política monetaria. 

```{r,echo=FALSE, message=FALSE, warning=FALSE,fig.cap="Crecimiento del dinero e inflación"}
agregados$date<-as.Date(agregados$fecha)
ag2000<-agregados[agregados$date>"1999-12-31",]
plot.ag<-ggplot(ag2000)+geom_line(aes(x=date,y=m0var),color="black")+xlab("Fecha")+ylab("Variación anual")+theme_bw()
plot.inf<-ggplot(ag2000)+geom_line(aes(x=date,y=inf),color="#000099")+xlab("Fecha")+ylab("Inflación anual")+theme_bw()
plot.aginf<-ggarrange(plot.ag,plot.inf,ncol=1,nrow=2)
plot.aginf

```

¿Cómo se crea le dinero en una economía donde este es fiduciario? La visión económica estándar afirma que la oferta de dinero es exógena. Esto es, que está determinada por la decisión discrecional de la autoridad monetaria. 

```{r, echo=FALSE,message=FALSE, warning=FALSE}
library(flextable)
Activos<-c("Activos externos netos", "Papeles del gobierno", "Operaciones del BC (neto)")
Pasivos<-c("Efectivo","Reservas bancarias","" )
bsbc<-data.frame(Pasivos,Activos)
bsbcft<-flextable(bsbc)
bsbcft<-set_table_properties(bsbcft, layout = "autofit", width = .5)
bsbcft<-set_caption(bsbcft,caption="Balance Banco Central",style="Table Caption")
bsbcft
```

Toda operación que aumente el pasivo del Banco Central significa un aumento de la base monetaria. Los mecanismos usuales suelen ser los siguiente

1. El banco central compra bonos del gobierno, TES, en el mercado secundario. El banco central incrementa los activos, el banco que vende el bono recibe el pago y lo deposita en la su cuenta en el banco central, aumentando así las reservas bancarias

2. Compra de reservas internacionales.

3. Operaciones del BC con bancos comerciales. Son operaciones de mercado abierto que pueden ser transitorias o permanentes. En las transitorias el Banco Central compra con pacto de reventa títulos de deuda, TES. Si son permanentes, la compra de títulos no tiene pacto de reventa y por lo tanto la liquidez queda de forma permanente en la economía. En ocasiones el Banco Central presta directamente a los bancos y cobra una tasa de interés. esto último se conoce como el prestamista de última instancia y es un rol muy importante en momentos de crisis financieras.

Para la contracción monetaria las operaciones son las contrarias. 

Como hay una parte de las reservas bancarias que los bancos comerciales mantienen por mandato de la autoridad monetaria, entonces toda suma de reservas por encima de las requeridas son susceptibles de ser usadas para otorgar crédito. Al otorgar crédito los bancos comerciales crean dinero, reflejado en los agregados M1 y M2. 

## Política monetaria: estrategia IO

Como se mencionó anteriormente, el BanRep buscar cumplir su mandato de control de la inflación a través de una estrategia consistente en comprometerse a utilizar las herramientas a su disposición para lograr una meta de inflación. Actualmente la meta es mantener la inflación el rango 2%-4% con un objetivo puntual de 3%. Para alcanzarlo la principal herramienta utilizada es la tasa de interés de intervención, la cual no es otra cosa que la tasa mínima que le cobra el BanRep a las entidades financieras por la liquidez que le suministra. Se espera que esta tasa se transmita a las demás tasas de interés de la economía. 

```{r,echo=FALSE, message=FALSE, warning=FALSE,fig.cap="Inflación y tasa de intervención"}
library(tidyverse)
tip <- read_excel("tip.xlsx")
tip$date<-as.Date(tip$fecha)
tip$mes<-format(tip$date,"%m")
tip$year<-format(tip$date,"%Y")
tipm<-tip%>%group_by(year,mes)%>%summarise(tipm=mean(tip))
library(lubridate)
tipm$date<-make_date(year=tipm$year,month=tipm$mes)
tipm<-tipm[tipm$date<"2021-03-01",]
ag99<-agregados[agregados$date>"1998-12-31",]
ag99$mes<-format(ag99$date,"%m")
ag99$year<-format(ag99$date,"%Y")

tipag<-merge(ag99,tipm,by=c("year","mes"),all=TRUE)
tipag<-subset(tipag,select=c(date.y,inf,tipm))
tipag<-tipag[tipag$date.y>"2000-12-01",]
tipag$inf<-tipag$inf*100

plot.tip<-ggplot(tipag,aes(x=date.y))+geom_line(aes(y=tipm,colour="TIP"))+geom_line(aes(y=inf,colour="Inflación"))+scale_color_manual("",breaks=c("TIP","Inflación"),values=c("TIP"="black","Inflación"="#CC0000"))+
  theme_bw()+xlab("Fecha")+ylab("%")
plot.tip<-ggplotly(plot.tip)
plot.tip
  
```
### Tasa de interés de intervención, expectativas, e inflación


¿Por qué si la inflación aumenta o amenaza con estar por encima de la meta el Banco de le República sube la tasa de interés de intervención? Empecemos por considerar las razones por las cuales la inflación puede aumentar

- Choques de oferta: sucede algo que constriñe temporalmente la capacidad de oferta a los precios           prevalecientes

  - Fenómenos climáticos: afecta la capacidad de producción de alimentos
  - Aumento en el precio del petróleo o algún otro commodity fundamental: encarece costos de producción
  - Depreciación de la moneda: incrementa el precio en pesos de bienes importados, muchos de ellos son        insumos para la producción 
  - Paro camionero o alguna otra disrupción en la cadena de suministro
  - Desarollos tecnológicos
  
-Choques de demanda: cambia el patrón de gasto de los agentes

  - Cambio en las expectativas de los consumidores y/o las firmas
  - Caída en el precio de las viviendas, la riqueza de los hogares disminuye
  - Modificaciones tributarias afectan el ingreso disponible
  - Cambio en el gasto público
  - Recesión en un país destino de nuestras exportaciones
  
De lo anterior podemos ver que son múltiples los factores que afectan la dinámica inflacionaria, entonces ¿Cómo es posible que un Banco Central pueda controlar tantas cosas diferentes con la tasa de interés de intervención? La historia, de manera general y resumida, es algo así. Cuando el Banco Central sube la tasa de interés encarece el acceso a liquidez de los bancos comerciales, lo que significa que para estos fondear crédito es más costoso, ello presiona al alza las demás tasas de interés de la economía, y en consecuencia los hogares tienden a consumir menos y las firmas a reducir la inversión. De forma simultánea, con su acción el Banco Central envía la señal, a los agentes económicos, de que está comprometido a hacer lo que se requiera para mantener la inflación bajo control. Así, aún cuando el choque sea de oferta, y por lo tanto la tasa de interés no ataque la raíz de la presión inflacionaria, la señal de compromiso buscar anclar las expectativas de inflación. Si los agentes piensan "Sí, hoy está aumentando la inflación, pero esto es solo temporal y volverá a ser baja y estable". Cuando las expectativas no están ancladas, entonces la perspectiva de que esta se incrementará puede dar lugar a incrementos en el presente, con lo cual se puede generar una dinámica de aceleración persistente de la inflación. 
  
