# Sector Externo

## Introducción

En este módulo abordaremos los siguientes temas

- Patrón de Comercio: ¿Qué exportamos? ¿Qué importamos? ¿Con quienes comerciamos?

- Los efectos económicos y sobre el bienestar del libre comercio

- ¿De qué depende el volumen del comercio y su composición?

- Balanza de Pagos

## Evolución del comercio internacional y patrón de comercio para Colombia

```{r, echo=FALSE, warning=FALSE, message=FALSE, fig.cap="Evolución del comercio exterior colombiano (%PIB). Fuente: Banco Mundial"}
library(readxl)
library(ggplot2)
library(plotly)
tradepibcol <- read_excel("tradepibcol.xlsx")
trade<-ggplot(tradepibcol,aes(x=year))+geom_line(aes(y=trade,colour="Total"))+geom_line(aes(y=exports,colour="Exportaciones"))+geom_line(aes(y=imports,colour="Importaciones"))+
  scale_color_manual("",breaks=c("Total","Exportaciones","Importaciones"),values=c("Total"="black","Exportaciones"="#CC0000","Importaciones"="#009999"))+xlab("Año")+scale_y_continuous("%PIB")+geom_vline(xintercept=1981,color="#000033",linetype="dotted")+
  geom_vline(xintercept=1995,color="#000033",linetype="dotted")+theme_bw() +
  annotate("rect", xmin = 1990, xmax = 1994, ymin = 10, ymax = 40, alpha = .5)
trade<-ggplotly(trade)
trade
```

```{r,echo=FALSE, warning=FALSE, message=FALSE, fig.cap="Composición de las exportaciones de mercancias. Fuente: OMC"}
library(tidyr)
xcolanual <- read_excel("xcolanual.xlsx")
xagg<-subset(xcolanual,select=c("year","AG","MI","MA"),year<2020)
xagglong<-xagg%>%pivot_longer(c("AG","MI","MA"))
xagglong$Sector<-xagglong$name

xplot<-ggplot(xagglong,aes(x=factor(year),y=value,fill=Sector))+geom_bar(position="fill",stat="identity")+ylab("Porcentaje")+
xlab("Año")+scale_x_discrete(breaks=c("1980","1985","1990","1995","2000","2005","2010","2015","2019"))
xplot<-ggplotly(xplot)
xplot
```

```{r,echo=FALSE, warning=FALSE, message=FALSE, fig.cap="Composición de las exportaciones manufactureras.Fuente: OMC"}
xman<-subset(xcolanual,select=c("year","MAIS","MACH","MACHPH","MAMT","MAMTOF","MAMTOTEP","MAMTOTTL","MAMTOTIC","MAMTTE","MAMTAU","MATE","MACL"),year>1990&year<2020)
xmalong<-xman%>%pivot_longer(c("MAIS","MACH","MAMT","MATE","MACL"))
xmalong$Sector<-xmalong$name

xmaplot<-ggplot(xmalong,aes(x=factor(year),y=value,fill=Sector))+geom_bar(position="fill",stat="identity")+ylab("Porcentaje")+
xlab("Año")+scale_x_discrete(breaks=c("1980","1985","1990","1995","2000","2005","2010","2015","2019"))
xmaplot<-ggplotly(xmaplot)
xmaplot

```



```{r,echo=FALSE, warning=FALSE, message=FALSE, fig.cap="Composición de las importaciones de mercancias.Fuente: OMC"}
mcolanual <- read_excel("mcolanual.xlsx")
magg<-subset(mcolanual,select=c("year","AG","MI","MA"),year<2020&year>1979)
magglong<-magg%>%pivot_longer(c("AG","MI","MA"))
magglong$Sector<-magglong$name

mplot<-ggplot(magglong,aes(x=factor(year),y=value,fill=Sector))+geom_bar(position="fill",stat="identity")+ylab("Porcentaje")+
xlab("Año")+scale_x_discrete(breaks=c("1980","1985","1990","1995","2000","2005","2010","2015","2019"))
mplot<-ggplotly(mplot)
mplot
```
```{r,echo=FALSE, warning=FALSE, message=FALSE, fig.cap="Composición de las importaciones manufactureras.Fuente: OMC"}
mman<-subset(mcolanual,select=c("year","MAIS","MACH","MACHPH","MAMT","MAMTOF","MAMTOTEP","MAMTOTTL","MAMTOTIC","MAMTTE","MAMTAU","MATE","MACL"),year>1990&year<2020)
mmalong<-mman%>%pivot_longer(c("MAIS","MACH","MAMT","MATE","MACL"))
mmalong$Sector<-mmalong$name

mmaplot<-ggplot(mmalong,aes(x=factor(year),y=value,fill=Sector))+geom_bar(position="fill",stat="identity")+ylab("Porcentaje")+
xlab("Año")+scale_x_discrete(breaks=c("1980","1985","1990","1995","2000","2005","2010","2015","2019"))
mmaplot<-ggplotly(mmaplot)
mmaplot
```

