# El mercado de trabajo

En este capítulo se analiza el mercado laboral colombiano, tanto desde el punto de vista de la demanda como de la oferta. Para ello, es necesario entender como se miden los principales indicadores del mercado de trabajo, así como su evolución en las últimas décadas. Haremos énfasis en dos aspectos distintivos de la realidad colombiana: i) una tasa de desempleo persistentemente alta, y ii) una alta proporción de empleo informal. 

## Los indicadores del mercado laboral

```{r, echo=FALSE, warning=FALSE,message=FALSE, fig.cap="Clasificación laboral de la población. Datos a Marzo 2021, DANE"}
library(DiagrammeR)
grViz(diagram = "digraph flowchart {
  node [fontname = helvetica, shape = rectangle, color = grey,width=2]
  edge [color = black, arrowhead = none, arrowtail = none]
  tab1 [label = '@@1']
  tab2 [label = '@@2']
  tab3 [label = '@@3']
  tab4 [label = '@@4']
  tab5 [label = '@@5']
  tab6 [label = '@@6']
  tab7 [label = '@@7']

  tab1 -> tab2;
  tab1 -> tab3;
  tab2 -> tab4;
  tab2 -> tab5;
  tab4 -> tab6;
  tab4 -> tab7;
}
  [1]: 'Población Total: 49.8'
  [2]: 'PET: 40.2'    
  [3]: 'No PET: 9.6'    
  [4]: 'PEA: 24.2'
  [5]: 'Inactiva: 16'
  [6]: 'Ocupados: 20.8 '
  [7]: 'Desocupados: 3.4'    
  ")
```
- Población en Edad de Trabajar, PET: personas de 12 años o más en la zona urbana, y 10 años o más en la zona rural

- Población Económicamente Activa: fuerza laboral, es decir aquellas personas en edad de trabajar, que trabajan o están buscando empleo

- Ocupados: personas que durante el periodo de referencia se encontraban; i) trabajaron por lo menos una hora remunerada, ii) no trabajaron pero tenían trabajo, iii) trabajador sin remuneración y trabajó por lo menos 1 hora

- Desocupados: son las personas que en la semana de referencia estaban sin empleo

- Inactivos: personas en edad de trabajar pero que no tenían una razón válida de desempleo: i) no desea conseguir trabajo, ii) problemas de salud, iii) responsabilidades familiares, iv) estudiando, vi) discapacidad

A partir de las anteriores clasificaciones se construyen los principales indicadores del mercado laboral

- Tasa de Desempleo: $TD=\dfrac{Desocupados}{PEA}$

- Tasa Global de Participación: $TGP=\dfrac{PEA}{PET}$

- Tasa de Ocupación: $TO=\dfrac{Ocupados}{PET}$

```{r,echo=FALSE, warning=FALSE,message=FALSE, fig.cap="Indicadores del mercado laboral. Enero 2001-Marzo 2021.DANE"}
library(readxl)
library(viridis)
library(ggplot2)
library(plotly)
td <- read_excel("td.xlsx")

ml<-ggplot(td,aes(x=fecha,y=value,group=indicador,color=indicador))+geom_line()+
  scale_color_viridis(discrete=TRUE,option="D")+theme_minimal()+theme(legend.position="bottom",legend.title=element_blank())+
  xlab("")+ylab("")
ml<-ggplotly(ml)
ml
```

La gráfica anterior muestra la evolución de los indicadores del mercado de trabajo para el periodo 2001-2021. Note que en las tres series hay un comportamiento recurrente. En enero de cada año la tasa de desempleo suele ser más alta y las tasas de participación y ocupación más bajas. Esto es lo que se conoce como un componente estacional, y que en el caso de estas series tiene que ver con la dinámica laboral asociada a la temporada navideña. 

Los indicadores del mercado laboral están estrechamente relacionados con el comportamiento general de la economía. En los periodos de crecimiento económico sostenido la tasa de desempleo tiende a la baja, mientras que las tasas de ocupación y participación al alza. Así, hasta el 2014, cuando la economía mantuvo un ritmo de crecimiento aceptable, a excepción del periodo 2008-2009 cuando se sintieron en la economía colombiana los efectos de la crisis financiera de EE.UU, la tasa de desempleo descendió lentamente mientras que la TO y la TGP se movieron al alza. A partir de 2015 el crecimiento económico se hace más lento, con lo cual la TD deja de disminuir, incluso se incrementa, mientras que la TO y la TGP disminuyen. 

El año 2020 marca un hito. El deterioro del mercado laboral fue de una magnitud y velocidad sin precedentes. No solamente aumentó el desempleo, sino que muchos trabajadores pasaron de la ocupación a la inactividad. De no ser así, la tasa de desempleo habría sido varios puntos porcentuales más alta. 


```{r,echo=FALSE, warning=FALSE,message=FALSE, fig.cap="TD 7 Áreas Metropolitanas, trimestral 1984-2020. DANE"}
td7 <- read_excel("td7.xlsx")
td7<-ggplot(td7,aes(x=fecha,y=td7))+geom_line()+theme_minimal()+
  ylab("TD 7 Áreas Metropolitanas")+xlab("")
td7<-ggplotly(td7)
td7
```


## ¿La pandemía afectó por igual a todos los trabajadores en 2020?

Ya sabemos que como consecuencia de la pandemia por el Covid-19 el desempleo aumentó de manera espectacular. Sin embargo, no todos los grupos poblaciones fueron afectados de la misma manera. A continuación se presenta la evolución de la TD y TO para diferentes grupos

```{r, echo=FALSE, warning=FALSE, message=FALSE}

library(haven)
library(tidyverse)
library(lubridate)
library(dplyr)
library(ggplot2)
library(ggpubr)
geih1920<- read_dta("C:/Users/andre/Google Drive/Uninorte/emergencia covid19/data/choque_covid/area1920_short.dta")
geih1920<-subset(geih1920,ft==1)
#Declarar fechas
geih1920$mes1[geih1920$month=="Enero"]=1
geih1920$mes1[geih1920$month=="Febrero"]=2
geih1920$mes1[geih1920$month=="Marzo"]=3
geih1920$mes1[geih1920$month=="Abril"]=4
geih1920$mes1[geih1920$month=="Mayo"]=5
geih1920$mes1[geih1920$month=="Junio"]=6
geih1920$mes1[geih1920$month=="Julio"]=7
geih1920$mes1[geih1920$month=="Agosto"]=8
geih1920$mes1[geih1920$month=="Septiembre"]=9
geih1920$mes1[geih1920$month=="Octubre"]=10
geih1920$mes1[geih1920$month=="Noviembre"]=11
geih1920$mes1[geih1920$month=="Diciembre"]=12

geih1920$fecha<-make_date(geih1920$year,geih1920$mes1)
#dummy Ocupado: ocupado=1, deso o inac=0
geih1920$ocu<-ifelse(is.na(geih1920$ocu),0,geih1920$ocu) 
#dummy inactivo
geih1920$inac<-ifelse(is.na(geih1920$inac),0,geih1920$inac)
#Dummy mujer
geih1920$mujer[geih1920$p6020==1]=0
geih1920$mujer[geih1920$p6020==2]=1
#Dummy ft jovenes: p6040<26
geih1920$joven<-ifelse(geih1920$p6040<26,1,0)
geih1920$desjoven<-ifelse(geih1920$joven==1,geih1920$deso,NA )#joven desempleado
geih1920$ocujoven<-ifelse(geih1920$joven==1,geih1920$ocu,NA )#joven ocupado
#Dummy skill
geih1920$edsup<-if_else(geih1920$esc>14,1,0)

#Gráfica TD TO
grafmujer<-geih1920%>%group_by(fecha,mujer)%>%
  summarise(TD=weighted.mean(deso,fex_c_2011,na.rm=TRUE),
            TO=weighted.mean(ocu,fex_c_2011,na.rm=TRUE))%>%ungroup()
grafmujer$Sexo<-ifelse(grafmujer$mujer==1,"Mujer","Hombre")

tdm<-ggplot(data=grafmujer,aes(x=fecha,y=TD,group=mujer,color=Sexo))+
  geom_line()+scale_color_manual(values=c("black","red"))+ylim(0.0,0.3)+
  geom_vline(xintercept=as.numeric(as.Date("2020-03-01")),linetype=4)

tom<-ggplot(data=grafmujer,aes(x=fecha,y=TO,group=mujer,color=Sexo))+
  geom_line()+scale_color_manual(values=c("black","red"))+ylim(0.2,0.9)+
  geom_vline(xintercept=as.numeric(as.Date("2020-03-01")),linetype=4)

grafj<-geih1920%>%group_by(fecha,joven)%>%
  summarise(TD=weighted.mean(deso,fex_c_2011,na.rm=TRUE),
            TO=weighted.mean(ocu,fex_c_2011,na.rm=TRUE))%>%ungroup()
grafj$Edad<-ifelse(grafj$joven==1,"<25",">=25")

tdj<-ggplot(data=grafj,aes(x=fecha,y=TD,group=joven,colour=Edad))+
  geom_line()+scale_color_manual(values=c("red","black"))+ylim(0.0,0.45)+
  geom_vline(xintercept=as.numeric(as.Date("2020-03-01")),linetype=4)

toj<-ggplot(data=grafj,aes(x=fecha,y=TO,group=joven,colour=Edad))+
  geom_line()+scale_color_manual(values=c("red","black"))+ylim(0.15,0.8)+
  geom_vline(xintercept=as.numeric(as.Date("2020-03-01")),linetype=4)

grafed<-geih1920%>%filter(!is.na(edsup))%>%group_by(fecha,edsup)%>%
  summarise(TD=weighted.mean(deso,fex_c_2011,na.rm=TRUE),
            TO=weighted.mean(ocu,fex_c_2011,na.rm=TRUE))%>%ungroup()
grafed$Escolaridad<-if_else(grafed$edsup==1,">14","<=14",missing=NULL)

tded<-ggplot(data=grafed,aes(x=fecha,y=TD,group=edsup,colour=Escolaridad))+
  geom_line()+geom_point()+scale_color_manual(values=c("red","black"))+ylim(0.0,0.3)+
  geom_vline(xintercept=as.numeric(as.Date("2020-03-01")),linetype=4)

toed<-ggplot(data=grafed,aes(x=fecha,y=TO,group=edsup,colour=Escolaridad))+
  geom_line()+geom_point()+scale_color_manual(values=c("red","black"))+ylim(0.2,0.9)+
  geom_vline(xintercept=as.numeric(as.Date("2020-03-01")),linetype=4)
```

```{r,echo=FALSE, warning=FALSE, message=FALSE, fig.cap="Mujeres y Hombres"}
figm<-ggarrange(tdm,tom,
               ncol=1,nrow=2)
figm
```

```{r,echo=FALSE, warning=FALSE, message=FALSE, fig.cap="Jóvenes y Adultos"}
figj<-ggarrange(tdj,toj,
                ncol=1,nrow=2)
figj
```

```{r,echo=FALSE, warning=FALSE, message=FALSE, fig.cap="Calificada y No calificada"}
figed<-ggarrange(tded,toed,
                ncol=1,nrow=2)
figed
```

De las gráficas anteriores puede concluirse, preliminarmente, lo siguiente

1. La brecha entre hombres y mujeres se amplió, en contra de ellas. Si bien al principio de la pandemía la diferencia se cierra, el dearrollo posterior muestra que la recuperación laboral ha sido más lenta en el caso de las mujeres

2. El desempleo juvenil aumento más que entre la población adulta y su recuperación ha sido más lenta

3. La pandemía afecto inicialmente de forma más fuerte a los trabajadores que no han cursado estudios superiores, aunque hacia finales de 2020 la brecha ha tendido a ubicarse en niveles previos a la pandemía

¿Por qué unos grupos poblacionales han más afectados que otros? Una respuesta tentativa sería que las personas más jóvenes, especialmente las mujeres, y con menores niveles de educación, se ocupan primordialmente en actividades de servicios de baja complejidad -ej. comercio al por menor, hospitalidad- que han sido más afectados por las medidas de restricción de la movilidad como respuesta a la pandemia. Recuperar la creación de puestos de trabajo para esta población es una de las prioridades más apremiantes que enfrenta la sociedad colombiana en este momento. En el pasado, choques económicos severos y negativos han tenido efectos persistentes sobre el desempleo

## TD en comparación internacional

```{r,echo=FALSE, warning=FALSE, message=FALSE, fig.cap="TD 2000-2019. Fuente: WDI"}
td_paises <- read_excel("td_paises.xlsx")
tdh<-ggplot(td_paises,aes(x=av0019))+geom_histogram(col="black",fill="red")+
  theme_classic()+xlab("Tasa de Desempleo")+ylab("# Paises")+geom_vline(xintercept=11.5,linetype=4)
tdh<-ggplotly(tdh)
tdh
```

La tasa de desempleo en Colombia promedió 11.5% para el periodo 2000-2019. En una muestra de 187 países, la media para este periodo es de 8%, mientras que la mediana es de 6.54%. El percentil 75 es 10.6%. Es claro que Colombia se encuentra entre el 25% de los valores más altos. Note también que la pandemía tuvo un efecto notable en Colombia, en comparación con lo sucedido en muchos otros paises

```{r,echo=FALSE, warning=FALSE, message=FALSE, fig.cap="TD 2019-2020. Fuente: WDI"}
library(ggrepel)
td1920<-ggplot(td_paises,aes(x=y2019,y=y2020))+geom_point()+geom_abline(linetype=4,color="blue")+
  geom_label_repel(data=subset(td_paises,country=="Colombia"),aes(label=country,size = NULL, color = NULL), nudge_y = 0.75)+theme_classic()+ylab("TD 2020")+xlab("TD 2019")
td1920

```











